【裁判字號】    89,上訴,3818
【裁判日期】    890920
【裁判案由】    偽造有價證券等
【裁判全文】
臺灣高等法院刑事判決                          八十九年度上訴字第三八一八號
    上  訴  人
    即  被  告  乙○○
    選任辯護人  楊克成
                黃怡騰
右上訴人因偽造有價證券等案件，不服臺灣宜蘭地方法院八十九年度訴字第一六號，
中華民國八十九年九月二十日第一審判決（起訴案號：臺灣宜蘭地方法院檢察署八十
九年度偵字第一一八六號），提起上訴，本院判決如左：
    主  文
原判決關於偽造有價證券部分暨定執行刑部分均撤銷。
乙○○意圖供行使之用而偽造有價證券，處有期徒刑年貳月，附表二所示之偽造吳
進義為發票人之本票捌張均沒收。
其他上訴駁回。
撤銷改判部分所處之刑與上訴駁回部分所處之刑，應執行有期徒刑年貳月，附表二
所示之偽造吳進義為發票人之本票捌張均沒收。
    事  實
一、乙○○意圖供行使之用，於民國（下同）八十八年五月十五日偽造「吳進義」為
    發票人如附表二所示之本票八張，面額共新臺幣（下同）一百二十萬元，於當日
    晚上九時三十分，在其位於宜蘭市○○路二十五巷三十四之二號三樓住處，向甲
    ○○訛稱係其所收受之客票，而交付甲○○，作為清償其先前交付甲○○如附表
    一所示以沈曉曼為發票人之八張本票（面額共共二百十萬元）之部分票款。嗣於
    八十八年四月間某日，甲○○至乙○○前揭住處索討欠款，發現沈曉曼係乙○○
    之別名，及該八張吳進義之本票，並非乙○○收來之客票後，始知受騙。又甲○
    ○於八十八年五、六月間某日，以其所有（０三）0000000號電話與乙○
    ○所有之（０三）0000000號市內電話聯絡，促乙○○清償債務時，乙○
    ○竟在電話中以「你若出門，我就叫人把你綁到山上」等加害身體、自由之事，
    恐嚇甲○○，致生危害於甲○○之安全。
二、案經甲○○訴由宜蘭縣警察局宜蘭分局移送臺灣宜蘭地方法院檢察署檢察官偵查
    起訴。
    理  由
一、上訴人即被告乙○○坦承交付如附表二所示吳進義名義八張本票予甲○○，惟否
    認偽造並行使偽造有價證券之犯行，辯稱該八張本票係甲○○叫伊以「吳進義」
    名義簽發後交給她的，伊不知道作何用云云；另被告坦承於右揭時間，在電話中
    對甲○○稱你若出門，我就叫人把你綁到山上去等語，惟否認恐嚇，辯稱那只是
    氣話云云。惟查：
（一）偽造並行使如附表二所示八張本票部分：
１、附表二所示之八張本票其發票人之地址係記載被告住處之「宜蘭市○○路25巷34
    ─2號3樓」，與被告坦承（詳理由四）其所簽發附表一所示之八張沈曉曼名義之
    本票所記載者相同，且附表一與附表二本票經送鑑定結果，二者之「地址處字跡
    」亦相同，有內政部刑事警察局八十八年十一月十七日刑鑑字第一一九四八七號
    鑑驗通知書一紙附卷足憑（見偵查卷第七十、七十一頁，其餘之文字，因字跡太
    少，無從鑑定）；另如附表二所示八張本票上發票人「吳進義」三字（本票八張
    原本附於偵查卷第一０八頁證物袋內），與被告在原審當庭書寫之「吳進義」三
    字（見原審卷第二十七頁），經肉眼比對結果，其字形、筆觸、神韻均雷同；被
    告在歷經偵查及原審多次訊問後，在八十九年五月三日訊問時，終亦坦承「（本
    票上）吳進義三個字是甲○○叫我寫的，金額、日期、住址均是她叫我書寫沒錯
    」（見原審卷第四十四頁）。告訴人於原審調查時亦否認叫被告簽發「吳進義」
    名義之支票，並稱「吳進義」之本票是被告所交付，是已經簽好的（見原審卷第
    五十頁）；告訴人於本院調查時表示，不知道被告與「吳進義」是何關係（見本
    院九十年一月三日訊問筆錄）。被告雖辯稱係告訴人甲○○要其簽發云云。惟經
    問其為何甲○○要其簽發吳進義之本票交付，被告卻答稱不知道。以被告經常使
    用本票之人，不可能不知冒他人之名簽發本票之責任嗎？竟會毫無理由地應甲○
    ○之要求以他人名義簽發本票？顯悖於常情，自難採信。扣案之十六張本票，經
    檢察官送請鑑定，其中票號一三一三三、一二五四五一、一二五四五六、一二五
    四五七、一二五四五八號（前述五張本票皆係以沈曉曼名義簽發），五張本票上
    之指紋與被告之指紋相符，而三六八四八六、三六八四八八、三六八四九一號三
    張本票其中四枚指印，非被告之指紋（其餘本票上之指紋皆因紋線不清或特徵點
    不足，無法鑑定），固有內政部刑事警察局八八年十月十九日局紋字第一０一五
    一二鑑定書附於偵查卷足憑（見偵查卷第三十八頁），惟依票據法第六條之規定
    ，票據上之簽名，得以蓋章代之，前述八張本票上發票人欄已完成簽名，票上所
    蓋指印並非票據應具備之形式要件，縱非被告之指印，亦不影響被告簽發八張本
    票之行為。被告未經「吳進義」之同意簽發該八張本票，其顯係冒吳進義之名而
    偽造有價證券，足堪認定。
２、又被告偽造如附表二所示八張本票後，訛稱係收來之客票，交付予甲○○，以清
    償其先前所交付如附表一所示之八張本票屆期未清償之部分票款，並於八十八年
    五月十五日在被告家一次交本票等情，業據甲○○於警訊（見偵查卷第三頁反面
    ）、偵審中（參照偵查卷第三十一頁反面及原審卷第二十二頁）指述明確，且有
    甲○○於偵查中提出之附表二所示之八張本票原本、附表一所示之八張本票原本
    及其於八十八年十一月二十四日檢察官偵查中提出為被告所不爭之電話錄音帶二
    卷暨其譯文附卷足稽（見偵查卷第七十八頁至八十六頁，證物附於偵查卷第一０
    八頁、一０九頁證物袋內），足認告訴人所稱被告向其訛稱附表二所示八張本票
    係收來客票，而交付其清償如附表一所示八張本票之部分票款等情非虛，可堪認
    定；至被告於偵查中及原審訊問之初均否認簽發上開吳進義之本票，並表示不認
    識吳進義，不可能偽造及交付系爭八張本票給甲○○云云，後又翻異前詞供稱吳
    進義有叫伊在空白本票上寫住址給他云云，最後始坦承有簽發系爭八張吳進義之
    本票交付甲○○，但辯稱係甲○○叫伊簽發的云云，於本院辯論時另稱：「問：
    為何開票（吳進義名義）給她？答：甲○○是開地下錢莊，我只是幫忙拿錢，錢
    也不是我借的，開票的目的是證明我確實有收這些錢，也可以做為甲○○給我報
    酬之依據，我們約定十分之一的報酬」，姑不論其辯詞前後矛盾，反覆不一，已
    難採信外，吳進義亦不可能會毫無原由地叫被告在空白本票上寫其住址。
３、至告訴人甲○○稱被告交付附表一所示以沈曉曼名義簽發之本票八張，係基於雙
    方間之借貸關係云云，為被告所否認，依告訴人於八十八年十一月二十四日提出
    之電話錄音帶及錄音譯文，雖可聽出告訴人與被告間之金錢往來關係，但究否為
    借貸關係，仍無法自上開電話錄音確切獲得證明，此外復無其他佐證足以證明雙
    方間之金錢借貸關係，則被告交付甲○○如附表二所示八張偽造本票，應只是佯
    稱清償附表一所示八張本票部分票款，尚難遽認其有表示係清償借款，公訴人認
    係被告佯稱清償借款之擔保，尚有未洽。
４、綜上所述，被告意圖供行使之用，冒吳進義之名，偽造以吳進義為發票人名義之
    八張本票後，復持以交付甲○○以清償附表一所示之八張本票部分票款之行為，
    堪以認定。且被告係於八十八年五月十五日，在被告家，一次簽發前開偽造「吳
    進義」本票八張予告訴人，已如前所述，是公訴人認被告係連續偽造有價證券，
    尚有未洽。
（二）被告恐嚇甲○○部分：
    訊據被告坦承於右揭時間，在電話中對甲○○為右揭恐嚇言詞，惟辯稱只是氣話
    云云。經查，被告於八十八年五、六月間某日，在電話中以「你若出門，我就叫
    人把你綁到山上」等語，恐嚇甲○○致甲○○心生畏懼之事實，業據告訴人甲○
    ○於警訊指訴明確（見偵查卷第四頁反面），並有其於八十八年十一月十日提出
    ，為被告所不爭之電話錄音及譯文附卷可佐（見偵查卷第八十六頁），被告亦坦
    承有對甲○○為上開恐嚇之詞，此部分事證已明確，雖被告辯稱只是氣話云云，
    然上開以加害身體、自由之事所為恐嚇之詞，客觀上已足使人心生畏懼，被害人
    甲○○亦因之而心生畏懼，被告辯以只是氣話，亦無礙其犯罪構成要件之成立，
    被告此部分犯行亦堪認定。
二、按本票係有價證券之一種，被告偽造附表二所示八張本票後持以行使之行為，係
    犯刑法第二百零一條第一項之偽造有價證券罪，其恐嚇之行為，係犯刑法第三百
    零五條之恐嚇危害安全罪。被告偽造本票後復持以行使，其行使之低度行為為偽
    造之高度行為所吸收，不另論以行使偽造有價證券罪。又被告交付附表二所示之
    八張偽造本票，訛稱清償如附表一所示八張本票部分票款，目的在使告訴人甲○
    ○不立即對附表一所示八張本票追索，被告並未因此另詐取到其他款項，且不因
    此使告訴人甲○○所持有如附表一所示八張本票之票據權利消滅，以另詐得毋庸
    清償票款之利益，是被告除偽造並行使附表二所示之八張本票之行為外，並未另
    有詐得財物或利益之行為，是被告行使偽造有價證券時，原不另行成立詐欺罪責
     (最高法院四三年台非字四五號判例參照) 公訴人認被告尚涉犯詐欺取財罪，並
    與偽造本票罪有牽連關係，自有未洽。被告所犯偽造有價證券及恐嚇二罪間，犯
    意各別，行為互殊，應予分論併罰。
三、就恐嚇罪部分，原審審酌被告犯罪之動機手段及被告犯罪後態度等一切情狀，適
    用刑法第三百零五條，罰金罰鍰提高標準條例第一條前段，判處被告有期徒刑二
    月，經核並無不合。被告提起上訴，就此部分，空言指摘原判決不當，核無理由
    ，應予駁回。
四、就偽造有價證券部分，被告提起上訴辯稱，告訴人之供詞前後矛盾，被告與告訴
    人間並無借貸關係，被告交付予告訴人之沈曉曼名義之本票，何以未換回？被告
    簽發票據上之地址何以與被告之地址相同？吳進義有無授權被告簽發票據？應有
    傳訊吳進義之必要，指摘原判決不當云云。惟告訴人之供詞不儘可信，且本院亦
    未認定被告與告訴人間有借貸關係，況被告與告訴人間有無借貸關係，對被告是
    否偽造有價證券並無影響，再如附表二所述八張本票係被告以吳進義名義簽發，
    已如前述，被告就何以以吳進義名義簽發本票，前後供詞不符，被告於原審供稱
    ，本票上的地址是「吳進義」叫伊寫的（見原審卷第二十四頁），則被告應認識
    「吳進義」者，但卻未能供出所謂「吳進義」之詳細年籍資料，以供本院傳訊，
    又請求本院傳訊「吳進義」，以此「吳進義」通常之名字，同名同姓者必多，自
    無從一一過濾傳訊查證，被告之上訴之理由，並無可採，原審予以論罪科刑，固
    非無見，惟被告犯罪時間係在八十八年五月十五日，原判決卻認係八十八年四月
    十七日，原判決認定事實有誤，被告上訴之理由，固無可採，惟原判決關於偽造
    有價證券部分既有可議，應由本院將原判決關於偽造有價證券暨定執行刑部分撤
    銷改判，就被告偽造有價證券部分，判處有期徒刑年貳月，如附表二所示之偽
    造吳進義為發票人之本票捌張依刑法第二百零五條規定沒收。
五、撤銷改判部分所處之刑與上訴駁回部分所處之刑，應執行有期徒刑年貳月，附
    表二偽造吳進義為發票人之本票捌張重為沒收之諭知。
六、公訴意旨另以：被告乙○○意圖為自己不法之所有，於附表一所示之時地，向甲
    ○○借款並以沈曉曼之署名簽發如附表一所示之八張本票面額共二百十萬元交付
    甲○○，資為清償借款之依據，嗣於八十八年四月間某日，甲○○始發現乙○○
    為真名，始知受騙，因認被告係犯刑法第二百零一條第一項及第三百三十九條第
    一項之偽造有價證券罪及詐欺取財罪嫌。訊據被告坦承附表一所示八張本票係其
    簽發，且本票上發票人欄之指紋經送鑑定確為被告之指紋，有上開內政部刑事警
    察局八八年十月十九日局紋字第一０一五一二鑑定書附卷足憑，是附表一所示八
    張本票確係被告簽發，足堪認定。次查被告供稱其親戚朋友都知道伊叫「沈曉曼
    」，伊來宜蘭十幾年都用該名字等情，核與證人即被告小孩保姆劉志忠及被告之
    女黃詩庭於偵查中分別證稱被告自稱沈曉曼或其母親叫沈曉曼等情相符，足認被
    告別名叫沈曉曼，是被告雖未以真名而以其別名沈曉曼簽發附表一所示八張本票
    ，仍無偽冒他人名義之情形，持票人得對發票人行使之票據權利，並不因發票人
    使用別名而有不同，核與偽造有價證券罪須偽造他人名義或未經他人同意，以他
    人名義簽發票據之構成要件未合，自難以偽造有價證券罪相繩，又被告交付甲○
    ○之上開八張本票既非偽造，即無施用詐術可言，且查無其他積極證據，足之證
    明被告有何詐欺取財之犯行，公訴人起訴被告除偽造有價證券外，又與詐欺罪有
    牽連關係，即均屬無可證明，因公訴人認被告此部分犯罪與上開行使偽造吳進義
    本票部分有連續犯之裁判上一罪關係，爰不另為無罪判決之諭知。
據上論斷，應依刑事訴訟法第三百六十九條第一項前段、第三百六十四條、第二百九
十九條第一項前段、第三百六十八條，刑法第二百零一條第一項、第二百零五條、第
五十一條第五款，罰金罰鍰提高標準條例第一條前段，判決如主文。
本案經檢察官沈明彥到庭執行職務。
中    華    民    國      九十    年       二       月      二十七      日
                             臺灣高等法院刑事第二十二庭
                                 審判長法  官  許  正  順
                                       法  官  胡  方  新
法  官  林  明  俊
右正本證明與原本無異。
偽造有價證券部分如不服本判決應於收受送達後十日內向本院提出上訴書狀，其未敘
述上訴之理由者並得於提起上訴後十日內向本院補提理由書（均須按他造當事人之人
數附繕本），恐嚇部分不得上訴。
                                       書記官  蕭  進  忠
中    華    民    國      九十    年       三       月         五       日
附錄本案論罪科刑法條全文
刑法第二百零一條第一項
意圖供行使之用，而偽造、變造公債票，公司股票或其他有價證券者，處三年以上十
年以下有期徒刑，得併三千元以下罰金。
刑法第三百零五條
以加害生命、身體、自由、名譽、財產之事恐嚇他人，致生危害於安全者，處二年以
下有期徒刑、拘役或三百元以下罰金。


司法院資訊處製作；財團法人民間司法改革基金會備份。
